【裁判字號】    98,易緝,228
【裁判日期】    981231
【裁判案由】    台灣地區與大陸地區人民關係條例
【裁判全文】
臺灣臺北地方法院刑事判決             98年度易緝字第228號
公  訴  人  臺灣臺北地方法院檢察署檢察官
被      告  甲○○
上列被告因台灣地區與大陸地區人民關係條例案件，經檢察官聲
請簡易判決處刑（94年度偵字第2496號），本院認不宜逕以簡易
判決處刑，改依通常程序審理，判決如下：
    主  文
甲○○犯臺灣地區與大陸地區人民關係條例第八十三條第一項之
非法僱用罪，處拘役參拾日，如易科罰金，以銀元佰元即新臺
幣玖佰元折算壹日。
    事  實
一、緣甲○○係大陸地區人民，其於民國92年9月29日間經行政
    院勞工委員會核發工作許可證明後，即受僱於金弘清潔公司
    ，在址設台北市大安區○○○路○段98號3樓之泛宏食品股份
    有限公司忠孝分公司即茄子咖哩餐廳（下稱茄子咖哩餐廳）
    內從事清潔洗碗工作。甲○○明知姚秀欽係大陸地區人民以
    依親名義申請來臺且未獲工作許可，不得從事任何與許可來
    臺項目無關之工作，竟基於違反上開規定之犯意，自93年7
    月底起，以日薪新臺幣（下同）700元之代價，僱用姚秀欽
    在上址茄子咖哩餐廳內代替其從事洗碗清潔工作，嗣姚秀欽
    於93年8月26日在上址為警查緝，始悉上情。
二、案經臺北市政府警察局大安分局報請臺灣臺北地方法院檢察
    署檢察官偵查後聲請簡易判決處刑。
    理  由
一、按被告以外之人於審判中有滯留國外或所在不明而無法傳喚
    或傳喚不到之情形者，其於檢察事務官、司法警察官或司法
    警察調查中所為之陳述，經證明具有可信之特別情況，且為
    證明犯罪事實之存否所必要者，得為證據，刑事訴訟法第
    159條之3第3款定有明文。本件證人姚秀欽於本案發生後之
    93年8月28日，即遭臺北市政府警察局大安分局遣由航空警
    察局執行強制出境，有卷附執行大陸人民強制出境勤務派遣
    表為佐，依現實兩岸欠缺司法互助之強制力及訴訟文書須逐
    級送達耗時費久等情狀，實難期待依法傳訊證人後，證人如
    期赴台作證，應認證人有滯留境外無法傳喚之情形。又證人
    於警詢時同意夜間詢問，並採一問一答方式，訊畢並經證人
    確認後簽名，全程亦已連續錄音，並無違反訊問程序之情形
    ，且核無事證顯示訊問人有違反法定程序取得，或證人有非
    出於其自由意志所為，故從該警詢筆錄作成之外部情況，得
    證明有可信之特別情形而有證據能力。公訴人所引下述其餘
    有關傳聞證據部分，被告迄至言詞辯論終結前並未聲明異議
    ，本院審酌上開證據資料製作時之情況，尚無違法不當取證
    及證明力明顯過低之瑕疵，亦認為以之作為證據應屬適當，
    揆諸前開說明，依刑事訴訟法第159條之5規定，認前揭證據
    資料均有證據能力。
二、訊據被告矢口否認有僱用大陸地區人民姚秀欽從事未經許可
    工作之犯行，辯稱略以：伊於93年4月初已向金弘清潔公司
    楊淑雯請辭，之後即未在茄子咖哩餐廳工作，伊與姚秀欽並
    不相識，並無請姚秀欽到茄子咖哩餐廳代替伊從事洗碗等清
    潔工作之行為，伊認為姚秀欽是楊淑雯所僱用的等語，惟查
    ：
（一）臺北市政府警察局大安分局於93年8月26日18時30分許，
      接獲檢舉，前往設於臺北市○○○路○段98號3樓之「茄子
      咖哩」餐廳進行臨檢，查獲未取得工作許可之大陸地區女
      子姚秀欽在店內從事洗碗工作乙節，有卷附檢查紀錄表可
      徵，並為被告所不爭執，已堪認定。再者，證人姚秀欽於
      警詢中證述：「我沒有申請工作證，我是非法打工的。
      ...在台期間從事餐廳清潔洗碗工作。...我是自（93年）
      7月底在忠孝東路4段98號3樓茄子餐廳打工迄今，每日700
      元，...是我朋友甲○○介紹我去那邊上班的，並且說會
      付薪水給我。...該店負責人知道我是清潔工，但是不知
      道我沒有工作證。... 我與僱用被告甲○○之老闆楊淑雯
      不認識，她也不知道我在茄子餐廳工作」等語，佐以證人
      於臨檢現場及警詢中均始終坦認有未經許可非法打工之情
      ，所供述工作期間約1個月、每日代價700元等情節前後相
      符，並無矛盾、瑕疵存在，即難認有何不可信情形。另參
      證人於93年8月26日18時30分許遭警查緝後，於同日20時
      20分偕茄子咖哩餐廳店長乙○○陪赴上開分局敦化南路派
      出所接受訊問時已供述上情，而被告任職之清潔公司主管
      楊淑雯係於同日稍後之21時40分始到場應訊，且被告昔時
      與乙○○並無接觸，乙○○因店內清潔人員流動頻繁對被
      告工作情形亦印象模糊等節，均有卷附警詢調查筆錄及證
      人乙○○、被告於本院審理時供述之詞可參，故應認證人
      姚秀欽於查緝現場及警詢過程中均無法接觸證人楊淑雯，
      復乙○○與被告無利害關係，亦無動機誘導證人姚秀欽作
      不實陳述，故證人姚秀欽於警詢中證述之詞應屬新鮮未受
      污染，可以採信。此外，並有卷附證人姚秀欽93年8月份
      打卡表紀錄、查獲現場照片、證人姚秀欽指證照片可佐。
      是以，證人姚秀欽在臺灣地區並未取得主管機關工作許可
      ，確實有與被告約定以每日700元之代價，並自93年7月底
      迄至93年8月26日為警查獲前，在茄子咖哩餐廳從事洗碗
      清潔工作等情，已臻明確。
（二）再查，證人即茄子咖哩餐廳店長於本院審理中結稱：「當
      時我們店裡清潔工作是外包給清潔公司，..我們並沒有限
      定一定是那位來上班，如果這個人沒有來，另外一個人來
      就可以。清潔人員是否要工作，跟我們沒有關係，他們的
      人事問題是跟清潔公司講的」等語，核與證人即同店經理
      薛明德於警詢中證述：「該餐廳洗碗清潔工作外包予金弘
      清潔公司處理，合約已載明包商須聘僱合法工作者，故對
      於實際來店工作之人並未核對身分，清潔公司也不會通知
      派遣何人工作」等語相符，是以，茄子咖哩餐廳就清潔公
      司派遣到店內從事洗碗清潔工作人員究係何人，並未查核
      ，亦不會過問派遣人員人事事宜，且既已將清潔工作外包
      予清潔公司承作，應不可能有僱用證人姚秀欽之情。再者
      ，證人即金弘清潔公司經理楊淑雯於警詢中證述：「茄子
      咖哩餐廳的清潔工作確實已外包由我金弘清潔公司負責，
      但被查獲的大陸人民姚秀欽並非我們公司員工，我在92年
      底時聘僱被告時，被告有工作證，被告月休4日，每月薪
      資22, 000元，我拿到茄子咖哩餐廳款項後在她上班附近
      交給她，被告是直接在茄子咖哩餐廳擔任洗碗工作，不須
      再回清潔公司。我不知道被告另外再聘僱姚秀欽去茄子咖
      哩餐廳擔任洗碗工作，被告沒有告知我，茄子咖哩餐廳也
      沒有向我反映去工作的不是同一人」等語，與證人姚秀欽
      證述：「楊淑雯我不認識，她也不知道我在茄子餐廳工作
      」等情節相符，則證人姚秀欽亦非經過金弘清潔公司到餐
      廳內工作，且若非被告有上開允諾行為，證人姚秀欽如何
      能順利到店工作，益徵被告確係與證人姚秀欽為前述約定
      之後，由證人姚秀欽代替被告從事清潔工作無訛。
（三）綜上，被告辯稱伊不認識證人姚秀欽，姚秀欽是清潔公司
      楊淑雯所僱用云云，即不足採。本案事證明確，被告上開
      犯行，堪以認定，應予依法論科。
（四）末以，證人姚秀欽於93年8月28日即遭警強制遣返出境，
      迄今均滯留境外，已如上述，應認傳喚或拘提證人到庭無
      現實可能性；又證人楊秀雯於警詢中證稱就姚秀欽到茄子
      咖哩餐廳經過並不知情明確，且因證人姚秀欽無法傳訊到
      場，證人間亦無法經由對質發現真實，另本件業經本院認
      為事證明確，如前論斷，故認被告於準備程序聲請與證人
      姚秀欽、楊秀雯對質部分，應無再行調查之必要，附此說
      明。
三、按刑法業於94年2月2日修正公布，且依刑法施行法第10條之
    1規定，已於被告行為後之95年7月1日生效施行，關於新舊
    法之比較適用，自應依刑法第2條第1項「行為後法律有變更
    者，適用行為時之法律。但行為後之法律有利於行為人者，
    適用最有利於行為人之法律」之規定，依從舊從輕原則適用
    法律。按臺灣地區與大陸地區人民關係條例第83條第1項之
    法定刑為2年以下有期徒刑、拘役或科或併科新台幣30萬元
    以下罰金。依被告行為時即修正前刑法第33條第5款規定，
    罰金最低額為銀元1元，依現行法規所定貨幣單位折算新台
    幣條例第2條折算結果，上述罪名法定刑應併科銀元1元即新
    台幣3元以上、新台幣30萬元以下罰金；惟修正後行法第33
    條第5款就罰金刑規定為「新台幣1千元以上，以百元計算之
    」，將罰金刑之最低額提高為新台幣1千元以上。經比較上
    述新舊法，認適用被告行為前舊法規定，對被告較為有利。
四、再按兩岸人民關係條例就第15條第4款僱用行為內涵雖未另
    有明文予以定義，然考量該條係為保障在地勞工工作權益及
    主管機關管理在台大陸地區人民之立法意旨，僱用關係指一
    定期間內，由受僱人提供勞務，雇主給付報酬之意思合致已
    足，並不須限制雇主身分為企業經營者，否則如一般下游承
    包人轉僱用非法工作者即可據此免責，應未符立法意旨，故
    被告與證人姚秀欽間已相約自特定期日起之勞務及代價關係
    ，本件仍應認該當僱用行為至明。又按雇主不得僱用大陸地
    區人民從事未經許可或許可範圍不符之工作，臺灣地區與大
    陸地區人民關係條例第15條第4款定有明文，違反者，應依
    同條例第83條第1項處罰，本件被告非法僱用未經工作許可
    之大陸地區人民，核其所為，係違反上開條例第15條第4款
    之不得僱用大陸地區人民在臺灣地區從事未經許可工作之規
    定，應依同條例第83條第1項之罪論處。
五、爰審酌被告非法僱用大陸地區人民，對我國社會經濟秩序已
    造成一定危害，被告於到案後復矢口否認犯行，實應予以非
    難，惟酌量本件非法受僱人士只有1人，期間約1個月之情節
    ，又其入境在台期間並無犯罪紀錄之素行及其犯罪之動機、
    手段、智識程度及公訴人請求從輕量刑之意見等一切情狀，
    量處如主文所示之刑，並依修正前刑法第41條第1項前段規
    定，諭知易科罰金折算標準。（刑法有關易科罰金及折算標
    準之修正，乃相當於科刑規範事項之變更，故如行為後有關
    易科罰金之規定有所變更者，亦應依刑法第2條第1項規定，
    為新舊法之「從舊從輕」比較；且所謂比較新舊法應整體適
    用，不能割裂適用，乃係指與罪刑有關之本刑而言，並不包
    括易科罰金在內之易刑處分，故事關刑罰執行之易刑處分仍
    應分別適用最有利於行為人之法律，最高法院96年臺上字第
    2233號判決可按。且按95年7 月1日修正施行後之刑法第41
    條第1項前段關於得易科罰金之折算標準，由「得以1元以上
    3元以下折算1日」，提高為「以新臺幣1千元、2千元或3千
    元折算1日」，並刪除「因身體、教育、職業、家庭之關係
    或其他正當事由，執行顯有困難」之條件。是以修正前關於
    易科罰金之折算標準金額較低，經比較新舊法結果，修正前
    之規定對被告自係較為有利，應依刑法第2條第1項前段規定
    ，適用修正施行前之刑法第41條第1項前段規定。）
六、末按本條例施行前，經通緝而未於中華民國96年12月31日以
    前自動歸案接受偵查、審判或執行者，不得依本條例減刑，
    中華民國九十六年罪犯減刑條例第5條固有規定，惟查減刑
    條例係於96年7月16日施行，被告於該減刑條施行前之94年9
    月29日已經本院以97年北院錦刑未緝字第695號通緝，迄至
    98年11月30日始為桃園縣政府警察局蘆竹分局緝獲到案，有
    本院通緝書、解送人犯報告書各1份在卷可稽，依前開減刑
    條例5條之規定，自不得減刑，併此敘明。
據上論斷，應依刑事訴訟法第452條、第299條第1項，臺灣地區
與大陸地區人民關係條例第83條第1項，刑法第2條第1項前段、
第11條，修正前刑法第41條第1項前段，廢止前罰金罰鍰提高標
準條例第2條，判決如主文。
本案經檢察官郭力菁到庭執行職務
中    華    民    國    98    年    12    月    31    日
                  刑事第十三庭  法  官  林瑋桓
以上正本證明與原本無異。
如不服本判決應於收受送達後10日內向本院提出上訴書狀，並應
敘述具體理由；其未敘述上訴理由者，應於上訴期間屆滿後20日
內向本院補提理由書（均須按他造當事人之人數附繕）「切勿逕
送上級法院」。
                                書記官  潘文賢
中    華    民    國    98    年    12    月    31    日
附錄本案論罪科刑法條：
臺灣地區與大陸地區人民關係條例第15條
下列行為不得為之：
  一使大陸地區人民非法進入臺灣地區。
  二明知臺灣地區人民未經許可，而招攬使之進入大陸地區。
  三使大陸地區人民在臺灣地區從事未經許可或與許可目的不符
    之活動。
  四僱用或留用大陸地區人民在臺灣地區從事未經許可或與許可
    範圍不符之工作。
  五居間介紹他人為前款之行為。
臺灣地區與大陸地區人民關係條例第83條
違反第十五條第四款或第五款規定者，處二年以下有期徒刑、拘
役或科或併科新臺幣三十萬元以下罰金。
意圖營利而違反第十五條第五款規定者，處三年以下有期徒刑、
拘役或科或併科新臺幣六十萬元以下罰金。
法人之代表人、法人或自然人之代理人、受僱人或其他從業人員
，因執行業務犯前二項之罪者，除處罰行為人外，對該法人或自
然人並科以前二項所定之罰金。但法人之代表人或自然人對於違
反之發生，已盡力為防止行為者，不在此限。

司法院資訊處製作；財團法人民間司法改革基金會備份。
